---
title: "OrthoPaiR使用方法まとめ"
author: "佐野孔亮"
format: 
  html: 
    embed-resources: true
    toc: true
---

```{r setup, include=FALSE}
knitr::opts_chunk$set(message=FALSE, warning=FALSE, fig.show="hold")
library(BiocManager)
library(tidyverse)
library(ape)
library(ggtree)
library(BiocManager)
library(GenomicRanges)
library(GenomeInfoDb)
library(GenomicFeatures)
library(rhdf5)
library(txdbmaker)
library(BiocGenerics)
library(Biobase)
library(IRanges)
library(rtracklayer)
library(Biostrings)
library(S4Vectors)
library(BSgenome)
library(ggplot2)
library(devtools)
library(pwalign)
library(rdiamond)
library(OrthoPaiR)
library(rhdf5)
```

# インストール

本体は`R`のパッケージだが、`conda`など他のツールにも依存しているため、別途用意する。<br>
また、`R`のバージョンは`4.4.x`以上が必要(`4.3.3`ではエラーが出た)。

## 依存ツールのインストール

- `miniprot`

    `git clone`でインストールし、`make`を実行する

    ```bash
    git clone https://github.com/lh3/miniprot

    cd miniprot

    make
    ```

    結果として、`miniprot`内がこのようになればOK

    ```bash
    (base) :~/bio/for_miniprot/miniprot$ ls 
    Dockerfile    README.md     bseq.o        format.c      index.c       kalloc.o      ksort.h       kvec-km.h     map.c         miniprot.h    nasw-sse.c    nasw.h        options.o     sys.c
    LICENSE.txt   align.c       chain.c       format.o      index.o       ketopt.h      kthread.c     libminiprot.a map.o         misc.c        nasw-sse.o    ntseq.c       s2n-lite.h    sys.o
    Makefile      align.o       chain.o       hit.c         kalloc.c      khashl-km.h   kthread.h     main.c        miniprot      misc.o        nasw-tab.c    ntseq.o       sketch.c      test
    NEWS.md       bseq.c        example.c     hit.o         kalloc.h      kseq.h        kthread.o     main.o        miniprot.1    mppriv.h      nasw-tab.o    options.c     sketch.o      tex
    ```



- `SibeliaZ`

    **`Github`には記載が無いが、一部コマンドの実行に必要な依存ツール**<br>
    結局これが必要なコマンドはうまく実行できなかったが、エラーの挙動的には確実に必要そうなツール。しかも`conda`環境としてインストールしなければいけない？

    ```bash
    conda install -c bioconda sibeliaz
    ```
    コマンドの環境変数として`SibeliaZ`をインストールした`conda`の環境名(`base`など)が必要なので、控えておくと良い。

## 依存`R`パッケージのインストール

まず、パッケージ導入用のパッケージを落とす。
```{r, eval=FALSE}
install.packages("BiocManager")
library(BiocManager)
```

続いて、以下のパッケージを全てインストールする。
```{r, eval=FALSE}
BiocManager::install("GenomicRanges")
library(GenomicRanges)
BiocManager::install("GenomeInfoDb")#warningmassageが出たけど多分大丈夫
library(GenomeInfoDb)
BiocManager::install("GenomicFeatures")
library(GenomicFeatures)
BiocManager::install("rhdf5")
library(rhdf5)
BiocManager::install("txdbmaker")#R.4.4.xじゃないとインストールできない
library(txdbmaker)
BiocManager::install("BiocGenerics")
library(BiocGenerics)
BiocManager::install("Biobase")
library(Biobase)
BiocManager::install("IRanges")
library(IRanges)
BiocManager::install("rtracklayer")
library(rtracklayer)
BiocManager::install("Biostrings")
library(Biostrings)
BiocManager::install("S4Vectors")
library(S4Vectors)
BiocManager::install("BSgenome")
library(BSgenome)
install.packages("ggplot2")
library(ggplot2)
install.packages("parallel")
library(parallel)
install.packages("dplyr")
library(dplyr)
install.packages("tidyverse")
library(tidyverse)
install.packages("devtools")
library(devtools)
```

また、`rBLAST`のインストーラーは`R.4.3.x`および`R.4.4.x`に対応していないのかエラーが生じた。
```{r, eval=FALSE}
> install.packages("rBLAST", dependencies=TRUE)
Installing package into ‘/Users/kosukesano/Library/R/x86_64/4.3/library’
(as ‘lib’ is unspecified)
Warning in install.packages :
  package ‘rBLAST’ is not available for this version of R

A version of this package for your version of R might be available elsewhere,
see the ideas at
https://cran.r-project.org/doc/manuals/r-patched/R-admin.html#Installing-packages
> library(rBLAST)
Error in library(rBLAST) : there is no package called ‘rBLAST’
```

以下の方法だとエラーを回避できた。
```{r, eval=FALSE}
#R.4.4.xだとinstall.packages("rBLAST")がエラーを吐いてインストール不可？
#Githubから直接落とした
if (!requireNamespace("remotes", quietly = TRUE)) {
  install.packages("remotes")
}
remotes::install_github("mhahsler/rBLAST")
library(rBLAST)
```

これで`Github`に記載されている依存ツールは全て揃った。しかしまだエラーが......。

以下のパッケージを追加でインストールする。
```{r, eval=FALSE}
BiocManager::install("pwalign")#追加で必要らしい
library(pwalign)

if (!requireNamespace("remotes", quietly = TRUE)) {
  install.packages("remotes")
}
remotes::install_github("drostlab/rdiamond")#追加で必要らしい
library(rdiamond)
```

## `OrthopaiR`本体のインストール

```{r, eval=FALSE}
devtools::install_github("tomoyukif/OrthoPaiR")
library(OrthoPaiR)
```


# コマンド

このツールのコマンドは、

- `Github`に記載されている内容
- `help(package = "OrthoPaiR")`で出力される説明文の内容
- 実際にインストールされたパッケージに格納されている内容

の3つで**内容がそれぞれ異なっている**。

`Github`にはツールのパイプラインが以下のように説明されている。
```bash
# Run OrthoPaiR pipeline
object <- runOrthoPaiR(
  query_genome = query_genome,
  subject_genome = subject_genome,
  query_gff = query_gff,
  subject_gff = subject_gff,
  query_cds = query_cds,
  subject_cds = subject_cds,
  query_prot = query_prot,
  subject_prot = subject_prot,
  hdf5_path = hdf5_path,
  maf2synteny_bin = "maf2synteny",
  conda = "/home/ftom/miniforge/miniforge3/bin/conda",
  sibeliaz_condaenv = "sibeliaz",
  miniprot_bin = "miniprot",
  miniprot_condaenv = "miniprot",
  n_threads = 30
)
```

しかし、実際にコマンドを見てみると
```bash
> ls("package:OrthoPaiR")
 [1] "compareOrthoSeq"  "fixInfiles"       "formatGFF"        "getLCBpairs"      "getOrphan"        "getOrthoPair"     "graph2df"         "lcbClassify"     
 [9] "makeOrthoGraph"   "makeOrthoPairDB"  "mapProt"          "orgInputFiles"    "orthopair"        "plotLCBpairs"     "rbh"              "reorgOrthopiars" 
[17] "runSibeliaZ"      "showLCB"          "sibeliaRaw2Graph" "statsLCB"         "summaryOrthoPair" "syntenicOrtho"   
>
```

**`runOrthoPaiR()`というコマンドが存在しない**

また、ヘルプを出してみると

```bash
.addChrLen	Add chromosome lengths to plot
.blast_filter	Filter BLAST search results
.blast_search	Perform BLAST search
.calc_lcb_stats	Calculate LCB statistics
.condaExe	Execute a command using conda environment
.createFASTA	Create FASTA files
.find_reciprocal	Find Reciprocal Best Hits (RBH)
.fixGFFphase	Fix GFF Phase
.fixGFFrange	Fix GFF Range
.genomeSummary	Summarize genome information
.get1to1	Get 1-to-1 LCB pairs
.getNon1to1	Get non-1-to-1 LCB pairs
.makeFASTA	Merge CDS files into a single FASTA file
.mapEngine	Execute Protein Mapping Between Genomes
.phaseMinus	Adjust Phase for CDS Features on Minus Strand
.phasePlus	Adjust Phase for CDS Features on Plus Strand
.prepGenome	Prepare genome for SibeliaZ
.sortLabels	Sort labels
getLCBpairs	Get pairs of blocks between query and subject genomes
getOrphan	Get orphan information
getOrthoPair	Get OrthoPair information
lcbClassify	Classify LCBs
makeOrthoPairDB	Create a OrthoPairDB object
mapProt	Map Proteins Between Genomes
orthopair	Function to go through the OrthoPair pipeline for all combinations of genomes
plotLCBpairs	Plot LCB pairs
rbh	Execute Reciprocal BLAST Hits (RBH) search
runSibeliaZ	Run SibeliaZ
showLCB	Show LCB information
sibeliaLCB2DF	Convert SibeliaZ output to a data.frame
statsLCB	Summarize LCB statistics
summaryOrthoPair	Summarize OrthoPairDB object
syntenicOrtho	Filter ortholog pairs based on Locally Collinear Blocks (LCBs)
```

この中の`sibeliaLCB2DF`というコマンドは上記の`ls("package:OrthoPaiR")`の出力に記載が無い。これが無いせいで`SibeliaZ`が動かせない(?)。

その中でも挙動のわかったコマンドを挙げていく。

## `makeOrthoPairDB`

おそらく`OrthoPaiR`の基礎となるコマンド。インプットするゲノムデータをまとめ、`HDF5`ファイルに格納する。<br>
以下のようにして実行する。
```{r, eval=FALSE}

db2 <- makeOrthoPairDB(
  query_genome = "/Users/kosukesano/Desktop/genome_data/softmasked_data/241129_madara_dfamplusbuilddb.fasta",
  subject_genome = "/Users/kosukesano/Desktop/genome_data/softmasked_data/241129_madara_dfamplusbuilddb.fasta",
  query_gff = "/Users/kosukesano/Desktop/genome_data/241129_Madara_braker/hintsfile.gff",
  subject_gff = "/Users/kosukesano/Desktop/genome_data/Release_240921-SmiMad_GenePrediction_GM1/braker.SmiMad_GM1.gff",
  query_cds = "/Users/kosukesano/Desktop/genome_data/241129_Madara_braker/braker.codingseq",
  subject_cds = "/Users/kosukesano/Desktop/genome_data/Release_240921-SmiMad_GenePrediction_GM1/braker.SmiMad_GM1.gff.cds.fasta",
  query_prot = "/Users/kosukesano/Desktop/genome_data/241129_Madara_braker/braker.aa",
  subject_prot = "/Users/kosukesano/Desktop/genome_data/Release_240921-SmiMad_GenePrediction_GM1/braker.SmiMad_GM1.gff.aa.fasta ",
  hdf5_path = "/Users/kosukesano/bio/for_OrthopaiR/250315/OrthoPaiR_2.h5"
)
```
実行結果は以下のとおり
```bash
Use following parameters:
len_diff = 0.2
pident = 0
qcovs = 0
evalue = 1e-04
rbbh_mci_threshold = 0.1
rbh_mci_threshold = 0.4
```

`h5ls`コマンドで中の構造を確認する。
```bash
> h5ls("/Users/kosukesano/bio/for_OrthopaiR/250315/OrthoPaiR_2.h5")
        group           name       otype dclass dim
0           /          files   H5I_GROUP           
1      /files      query_cds H5I_DATASET STRING   1
2      /files   query_genome H5I_DATASET STRING   1
3      /files      query_gff H5I_DATASET STRING   1
4      /files     query_prot H5I_DATASET STRING   1
5      /files    subject_cds H5I_DATASET STRING   1
6      /files subject_genome H5I_DATASET STRING   1
7      /files    subject_gff H5I_DATASET STRING   1
8      /files   subject_prot H5I_DATASET STRING   1
9           /      timestamp   H5I_GROUP           
10 /timestamp         makedb H5I_DATASET STRING   1
```
インプットのデータのみが格納されている。

## `rbh`

Reciprocal BLAST Hitsを探索するコマンド。以下のようにして実行。
```{r, eval=FALSE}
rbh <- rbh(
  "/Users/kosukesano/bio/for_OrthopaiR/250315/OrthoPaiR.h5",
  db1 = NULL,
  db2 = NULL,
  use_prot = FALSE,
  n_threads = 1,
  n_batch = NULL,
  makedb = TRUE,
  max_target_seqs = 1e+05,
  pident = 0,
  qcovs = 0,
  evalue = 1e-04,
  diamond_exec_path = NULL,
  diamond_out_dir = ""
)
```
実行結果は`NULL`となる(?)<br>
しかし、先ほどの`HDF5`データをもう一度見てみると......。

```bash
> h5ls("/Users/kosukesano/bio/for_OrthopaiR/250315/OrthoPaiR.h5")
        group           name       otype   dclass   dim
0           /          blast   H5I_GROUP               
1      /blast     blastn_q2s H5I_DATASET COMPOUND 28152
2      /blast     blastn_s2q H5I_DATASET COMPOUND 30663
3      /blast           rbbh H5I_DATASET COMPOUND 13626
4      /blast            rbh H5I_DATASET COMPOUND 24875
5           /          files   H5I_GROUP               
6      /files      query_cds H5I_DATASET   STRING     1
7      /files   query_genome H5I_DATASET   STRING     1
8      /files      query_gff H5I_DATASET   STRING     1
9      /files     query_prot H5I_DATASET   STRING     1
10     /files    subject_cds H5I_DATASET   STRING     1
11     /files subject_genome H5I_DATASET   STRING     1
12     /files    subject_gff H5I_DATASET   STRING     1
13     /files   subject_prot H5I_DATASET   STRING     1
14          /       miniprot   H5I_GROUP               
15  /miniprot        q2s_gff H5I_DATASET   STRING     1
16  /miniprot        s2q_gff H5I_DATASET   STRING     1
17          /      timestamp   H5I_GROUP               
18 /timestamp          blast H5I_DATASET   STRING     1
19 /timestamp         makedb H5I_DATASET   STRING     1
```
`blast`と`rbh`のデータが増えてる！

中のデータはこんな風にして確認できる。
```bash
> h5read("/Users/kosukesano/bio/for_OrthopaiR/250315/OrthoPaiR.h5", "/blast/rbh")
     qseqid        sseqid q2s_pident q2s_qcovs q2s_evalue s2q_pident s2q_qcovs s2q_evalue
1   g652.t1   SM1_g756.t2    100.000       100   0.00e+00    100.000       100   0.00e+00
2   g652.t1   SM1_g756.t1     98.704       100   0.00e+00     98.704       100   0.00e+00
3   g654.t1   SM1_g757.t1    100.000       100   0.00e+00    100.000       100   0.00e+00
4   g654.t1   SM1_g757.t2    100.000       100   0.00e+00    100.000        94   0.00e+00
5   g656.t1   SM1_g758.t1    100.000       100   0.00e+00    100.000       100   0.00e+00
6   g657.t1   SM1_g759.t1    100.000       100  5.87e-172    100.000       100  5.26e-172
```

現状まともに動いたコマンドはこの2つくらい。RBH見るならわざわざこれ使う必要ない.....。

## `runSibeliaZ`

シンテニ-構造を解析するツール。<br>
先ほどの`makeOrthoPairDB`実行後に実行する。
```{r, eval=FALSE}
sib<-runSibeliaZ(object = object, out_dir = "/Users/kosukesano/bio/for_OrthopaiR/250314_test",  sibeliaz_bin = "sibeliaz",
                 maf2synteny_bin = "maf2synteny",
                 conda = "conda",
                 condaenv = NULL,
                 run_sibeliaz = TRUE
)
```
これがめちゃくちゃに重い。24時間回しても計算が終わらない。上手く実行できてるのかもわからない。

## `getOrthoPair`

RBPなど、オーソログのペアの情報をまとめて出力してくれるらしいコマンド。エラーが出て実行できなかった。
```{r, eval=FALSE}
gop <- getOrthoPair(object = db, hdf5_fn = NULL, gene = FALSE)
```
```bash
> gop <- getOrthoPair(object = db, hdf5_fn = NULL, gene = FALSE)
Error in h5read(file = h5id, name = name) : 
  Object 'data_type' does not exist in this HDF5 file.
> 
```
この`Object 'data_type' does not exist in this HDF5 file.`というエラーは他のコマンドでも発生した。`HDF5`データ中には`otype`という行は存在したが`data_type`はなかった。これを生み出す別のコマンドがあるのか？